【裁判字號】    98,上易,93
【裁判日期】    980428
【裁判案由】    侵占
【裁判全文】
臺灣高等法院臺南分院刑事判決          98年度上易字第93號
上  訴  人  臺灣臺南地方法院檢察署檢察官
被      告  乙○○
                      定送達地)
上列上訴人因被告侵占案件，不服臺灣臺南地方法院96年度易字
第1562號中華民國97年12月17日第一審判決（起訴案號：臺灣臺
南地方法院檢察署96年度偵字第7120號），提起上訴，本院判決
如下：
    主  文
上訴駁回。
    理  由
壹、公訴意旨略以：被告乙○○於民國95年8 月間，原受丙○○
    僱用為塑膠射出人員，僅工作1 個月即因工廠塑膠射出部門
    虧損停業而未續受僱，惟乙○○仍續至工廠丙○○辦公室玩
    電腦，95年10月間工廠完全停業後，丙○○將廠內車床、銑
    床等設備遷移至臺南縣仁德鄉○○村○○路○ 段105 號後，
    嗣丙○○要出國1 週，而於95年11月12日，將車床、銑床及
    電腦2 部等設備委由乙○○暫保管，乙○○受託保管後，竟
    意圖為自己不法之所有，將車床、銑床各1 部售與不知情之
    中古商甲○○（起訴書記載為不知情之人），得款新臺幣（
    下同）15萬元供己花用。嗣丙○○於95年11月19日返國，發
    覺車床、銑床及電腦2 部等設備不見，質諸乙○○設備下落
    ，乙○○先諉以遭竊，丙○○乃向警報案，後因購買車床、
    銑床之人丙○○亦有認識，乙○○乃坦承盜賣花用（電腦2
    部由丙○○取回），雙方遂私下議定以18萬元為賠償金額，
    並由乙○○書立自白賠償切結書，乙○○之母陳丁○○（起
    訴書誤載為丁○○）並為連帶保證人，又因陳丁○○依約付
    款3 萬元後即未再付款，丙○○乃報警查獲，因認被告涉犯
    刑法第335 條第1 項之侵占罪嫌云云。
貳、按現行當事人主義的訴訟架構下，應建立起由檢察官負擔舉
    證責任之制度，且係屬於犯罪事實限於真偽不明之敗訴結果
    責任。換言之，一旦檢察官在公判庭上無法就被告之犯罪事
    實證明至「超越合理的可疑程度」時，法院基於其中立第三
    人之立場，即應對被告諭知無罪判決，不應超過檢察官之舉
    證範圍再依職權進行證據之調查（蒐集），如此才有助於檢
    察官舉證責任之落實，亦使院檢雙方角色、權責分明，嚴守
    其職務本分，不再接續糾問被告，如此始能落實公平法院之
    理念。又按，犯罪事實應依證據認定之，無證據不得認定犯
    罪事實。不能證明被告犯罪者，應諭知無罪之判決。刑事訴
    訟法第154 條第2 項、第301 條第1 項分別定有明文。次按
    認定不利於被告之事實，須依積極證據，茍積極證據不足為
    不利於被告事實之認定時，即應為有利於被告之認定，更不
    必有何有利之證據。而認定犯罪事實所憑之證據，雖不以直
    接證據為限，間接證據亦包括在內，然無論直接或間接證據
    ，其為訴訟上之證明，須於通常一般之人均不致有所懷疑，
    而得確信其為真實之程度者，始得據之為有罪之認定，倘其
    證明尚未達到此一程度，而有合理之懷疑存在，致使無從為
    有罪之確信時，即應為無罪之判決（最高法院30年上字第81
    6 號、76年臺上字第4986號判例意旨參照）。再按檢察官就
    被告犯罪事實，應負舉證責任，並指出證明之方法，刑事訴
    訟法第161 條第1 項定有明文。故檢察官對於起訴之犯罪事
    實，應負提出證據及說服之實質舉證責任。倘其所提出之證
    據，不足為被告有罪之積極證明，或其指出證明之方法，無
    從說服法院以形成被告有罪之心證，基於無罪推定之原則，
    自應為被告無罪判決之諭知，最高法院92年臺上字第128 號
    判例意旨參照。再按，刑事被告並無自證己罪之義務，其在
    訴訟上所為之辯解，只須達於對起訴事證提出合理質疑之程
    度為已足，檢察官如對被告所舉反證仍有爭執，即應依刑事
    訴訟法第161 條規定積極舉證釋疑。被告等既堅決否認犯罪
    ，檢察官所舉證據復不足以使法院產生有罪之心證，原判決
    因認被告等犯罪不能證明，於法尚無不合，最高法院97年度
    台上字第3099號判決意旨參照。依上開最高法院判例及判決
    意旨可知，基於被告無自證己罪之義務，被告對於檢察官所
    起訴之事證所為之辯解，只須使法院達於合理懷疑之程度即
    可，檢察官如有爭執，即須依刑事訴訟法第161 條積極舉證
    ，惟檢察官所舉證據如不足以使法院對被告產生有罪確信之
    心證，基於無罪推定之原則，法院即應為被告無罪判決之諭
    知。
參、公訴人認為被告涉有上開罪嫌，無非係以前開事實有證人即
    告訴人丙○○、證人蔡偉文、證人即告訴人之父楊奇文、證
    人即被告之母陳丁○○分別於警詢及偵查中之證述及切結書
    一份為其主要之論據。
肆、被告固不否認其原受僱於告訴人丙○○，告訴人於95年11月
    12日將車床、銑床各1 部委由被告保管，嗣被告於95年11月
    19日有將車床、銑床各1 部交付予證人即中古商甲○○，證
    人甲○○有交付15萬元予被告，且被告迄未將該15萬元交給
    告訴人，又告訴人報案後，被告有簽署切結書，證人陳丁○○有交付3 萬元予告訴人等情，惟堅決否認有何侵占之犯行
    ，辯稱：該車床及銑床是告訴人與中古商談妥出售條件後，
    告訴人交代伊交付予中古商，中古商將15萬元交予伊後，因
    告訴人尚積欠伊工資及借款，故由伊先扣領，告訴人報案後
    ，伊有前往警局，由警員繕打好切結書，當時伊因高血壓，
    不舒服，未理解切結書內容就簽署切結書，伊母親又因擔心
    伊，才拿3 萬元還告訴人，伊並未侵占等語。
伍、按侵占行為，係指對於自己持有他人所有物，無法律上權利
    ，而將之視為自己所有物般地逕為所有權人之行為，亦即，
    於持有他人所有物之狀態下，將其主觀上「變易持有為所有
    」之心態予以客觀化於外部之取得行為，是如係受他人委託
    處分他人之物之行為，即非侵占行為。故本案之關鍵即在於
    本件車床、銑床各1 部究係被告未得告訴人同意，據為己有
    而擅自變賣抑或係告訴人與中古商談妥出售條件後，告訴人
    再交代被告交付予中古商？經查：
(一)被告原受僱於告訴人，告訴人於95年11月12日，將車床、銑
    床各1 部委由被告保管，嗣被告於95年11月19日有將車床、
    銑床各1 部交付予證人甲○○，證人甲○○有交付15 萬 元
    予被告，且被告迄未將該15萬元交給告訴人，又告訴人報案
    後，被告有簽署切結書，證人陳丁○○有交付3 萬元予告訴
    人等事實，業據被告供承在卷，核與告訴人、證人蔡偉文、
    楊奇文、陳丁○○分別於偵查中具結之證述相符，且有切結
    書一份在卷可參，是此部分之事實堪以認定。
(二)告訴人於偵訊時固具結指稱被告未得伊同意，擅將受託保管
    之車床、銑床各1 部出售他人云云，然為被告所否認，並以
    前詞置辯，嗣經原審依告訴代理人所提出之中古商甲○○聯
    絡資料傳喚其到庭後，其具結稱：「（是否曾經跟丙○○《
    即告訴人，下同》有過中古機械的買賣交易？）有」、「（
    何時？）我有合約書（庭呈），一張是丙○○簽的，一張是
    乙○○《即被告，下同》簽名，但不是簽乙○○，而是簽陳
    圳安」、「（這個中古買賣由何人與你聯絡？）楊先生《即
    告訴人，下同》」、「（價格何人與你接洽？）楊先生都用
    電話與我聯絡的」、「（第一次11月18日是何人跟你交易？
    錢交給誰？）楊先生跟我用電話聯絡，交涉過程及價格都是
    楊先生跟我談的，交錢也是給楊先生」、「（第二次11月19
    日是何人跟你交易？錢交給誰？）也是楊先生跟我談好價錢
    ，但是我叫楊先生來拿錢，楊先生說他沒有空，叫我交給他
    師傅《即被告》」、「（這兩次交易的器材，在場的人有誰
    ？）都是乙○○在幫忙，楊先生出來拿錢」、「（為何要分
    兩次去拿貨？）11月18日當天本來我五台都要買，楊先生認
    為另外兩台價格不好，說要考慮一下，隔天他才說可以」、
    「（搬那兩台時，丙○○何時打電話給你？）星期天以電話
    聯絡」、「（所以當天你就去拿貨？）他從台南載貨到嘉義
    給我」、「（你如何確定是丙○○打電話給你的？）從大哥
    大的號碼，我知道是他」、「（你把錢交給乙○○之後，你
    有無再與丙○○聯絡？）沒有」、「（兩次交易價格為何？
    ）第一次是22萬8 千元是車床二台、銑床一台，第二次是一
    台銑床、車床一台及銑床的配件，價格是15萬9 千元，實付
    價格就是這二次的價格」、．．．「（交易中古車床的情形
    有幾次？）兩次，就是這兩次」、「（買賣合約書為何由乙○○簽一份？）因為第一次楊先生原本也叫我拿給乙○○就
    好，但我說不要，所以丙○○自己來拿，第二次我叫他來拿
    ，他說他沒有空，我就交給乙○○」、「（買賣合約書何時
    簽立？）11月18日一張，11月19日一張」、「（交付機器給
    你的是何人？）第一次楊先生不在，但是拿錢時他有出來，
    第二次沒有看到楊先生，只有陳先生而已」、「（你今日拿
    出來的契約書，何時簽名的？）11月18日及19日簽的」、「
    （是否補簽的？）不是」、「（平日買賣，你契約書如何保
    管？）我都會保管二、三年，時間過了就會碎掉」等語（見
    原審卷頁104 至107） 。茲互核證人甲○○上開證述與被告
    於警詢、偵訊、原審及本院審理時之供述相符合，且有證人
    甲○○當庭提出之買賣合約書2 份附卷可稽，堪認被告辯稱
    本件車床、銑床各1 部係告訴人與中古商談妥出售條件後，
    告訴人再交代被告交付予中古商乙節為可採。
(三)又證人陳丁○○於偵查中具結證稱：「（丙○○何時去你家
    的？）我忘記了，……，在派出所時警員告訴我，我兒子沒
    有前科，要我們和解，要我們18萬元賠一賠就沒有事了，不
    然會被關很多年，我有簽名，我想和解就沒有事情了，我有
    還他們3 萬元了」、「（他們來找妳們去派出所備案時，那
    時乙○○在家裡做什麼？）那晚沒有做什麼，不過他會血壓
    高，他曾中風過。模具師傅說要拿模具要拿錢」等語（見偵
    查卷頁31）及於原審審理時具結證稱：「（請審判長提示96
    偵7120號卷第43頁的切結書，這個切結書你在哪裡簽的？）
    永康派出所，警員繕打出來給我們簽的」、「（為何當天你
    和你兒子會去永康派出所？）丙○○和他父親及一名婦人晚
    上十二點多去我家，說要抓我兒子去派出所，他說叫我跟著
    一起去，我一去警察就叫乙○○去後面坐，警察拿這張單子
    叫我先簽名，我就簽，丙○○說我兒子賣他的機器欠他18萬
    元，他就寫18萬元給我簽」、「（你兒子當時的精神狀況如
    何？）不好，有高血壓，且曾經中風過，後來警察寫一寫叫
    我先簽，才叫乙○○過來簽，只有一張而已，丙○○拿走，
    我們沒有留存」、「（乙○○簽明之前有無看內容？）沒有
    ，我跟他說快簽一簽就可以走了，當時已經凌晨一、二點了
    」、「（是否曾經給丙○○3 萬元？）是隔天晚上丙○○的
    父親來拿的」、「（你為何要給他3 萬元？）他寫乙○○賣
    了丙○○的機器18萬元，乙○○沒有看，我不知道丙○○有
    欠乙○○薪水，丙○○的父親叫我拿房子去抵押，18萬元一
    起還」、「（你何時知道丙○○有欠你兒子工資？）簽切結
    書的隔天晚上丙○○的父親來我家拿3 萬元的時候，乙○○
    回來說丙○○還欠他薪水」等語（見原審卷頁109 至111）
    ，核與被告所辯相符，則被告斯時於該切結書上簽名時，是
    否充分瞭解切結書之內容，即存有合理之懷疑。參以若依告
    訴人所指訴被告擅自變賣受託保管之車床及銑床得款為15萬
    元，則被告焉會同意賠償告訴人18萬元？此亦與常情有違；
    況證人甲○○於原審到庭證述本件車床、銑床各1 部係告訴
    人與伊談妥出售條件後，始由被告將上開物品交付予伊等語
    ，已如前述，益證該切結書之記載與事實不符，故尚難以被
    告有簽立上開切結書及證人陳丁○○嗣後有給付告訴人3 萬
    元，即遽為被告不利之認定。
(四)至於證人蔡偉文、楊奇文於偵查中具結證稱：被告至告訴人
    處工作1 個月即未再繼續受僱等語，亦均無法證明被告有侵
    占車床、銑床各1 部之事實。
(五)此外，公訴人並未提出其他積極證據證明被告有侵占車床、
    銑床各1 部之事實，上開切結書既與事實不符，已如前述，
    故尚不能僅以被告有簽立上開切結書，遽爾認定其有犯罪行
    為之實行，本件既不能證明被告犯罪，依據前述說明，依法
    自應為被告無罪之諭知。
(六)至於被告乙○○請求傳喚證人甲○○，因甲○○已於原審到
    庭具結作證，且本件事證已明，本院認無再傳喚之必要，附
    此敘明。
陸、再按刑事訴訟程序中，對於被告之行為，應受裁判之範圍，
    係指起訴書所記載被告之犯罪事實；又刑事訴訟法第300條
    規定有罪之判決得就起訴之犯罪事實變更檢察官所引應適用
    之法條，係指法院得在起訴事實同一性之範圍內，亦即必不
    變更起訴之犯罪事實，始得自由認定事實，適用法律，如擅
    自變更起訴之犯罪事實為同一性以外之犯罪事實而加以判決
    ，即有違不告不理之原則，而屬訴外裁判之違法，故此所謂
    同一性，應以侵害性行為之內容是否雷同及犯罪構成要件是
    否具有共通性為判斷之基準，最高法院88年度台上字第832
    號判決意旨可資參照。經查，本件起訴書記載之犯罪事實係
    指訴被告侵占上開車床及銑床各1部，與公訴人於原審審理
    時指訴「本件依據傳訊的證人甲○○所述，縱使認為乙○○
    係受丙○○所委任販賣機器給甲○○，並收取貨款15萬元，
    被告係基於受託人的角色去處理事務，不過被告在丙○○的
    工廠僅工作一個月就辭職，已經相關證人偵查中證述甚詳，
    並無被告所稱丙○○積欠9個多月薪資的事情，被告將所收
    取的貨款15萬元予以留用，構成侵占罪嫌」等情節，其內容
    並不雷同，是依上開最高法院判決意旨，法院即不得擅自變
    更起訴書之犯罪事實而就公訴人指訴之情節為判決，是以檢
    察官上訴意旨以本件原審未就被告收取貨款15萬元予以審理
    ，亦有不當，依上所述，自無理由，附此敘明。
柒、原判決以公訴人舉證無從說服法院形成被告有罪之心證，而
    為無罪之諭知。本院經核原判決認事用法，並無違誤，公訴
    人上訴意旨指摘原判決不當，應予撤銷改判云云。依上所述
    ，為無理由，應予駁回。
據上論結，應依刑事訴訟法第368條，判決如主文。
本案經檢察官曾銘芳到庭執行職務。
中    華    民    國    98    年    4     月    28    日
                  刑事第六庭    審判長法  官  董武全
                                      法  官  沈揚仁
                                      法  官  曾文欣
以上正本證明與原本無異。
不得上訴。
                                      書記官  馬愛君
中    華    民    國    98    年    4     月    28    日


司法院資訊處製作；財團法人民間司法改革基金會備份。
